【裁判字號】    97,訴,1910
【裁判日期】    980113
【裁判案由】    侵權行為損害賠償
【裁判全文】
臺灣板橋地方法院民事判決              97年度訴字第1910號
原      告  己○○
訴訟代理人  林誌誠律師
複代理人    乙○○
被      告  甲○○
上列當事人間請求侵權行為損害賠償事件，於中華民國97年12月
30日言詞辯論終結，本院判決如下：
    主          文
被告應給付原告新臺幣伍拾貳萬柒仟貳佰元，及自中華民國九十
七年九月十一日起至清償日止按週年利率百分之五計算之利息。
原告其餘之訴駁回。
訴訟費用由被告負擔二分之一，餘由原告負擔。
本判決第一項於原告以新臺幣壹拾捌萬元為被告預供擔保後，得
為假執行；被告於執行標的物拍定、變賣、或物之交付、或假執
行執行程序終結前，以新臺幣伍拾貳萬柒仟貳佰元為原告預供擔
保，或將請求之標的物提存後，得免為假執行。
原告其餘假執行之聲請駁回。
    事 實 及 理 由
壹、程序方面：按訴狀送達後，原告不得將原訴變更或追加他訴
    ，但有請求之基礎事實同一，或擴張或減縮應受判決事項之
    聲明之情形者，不在此限，民事訴訟法第255 條第1 項第2
    款、第3 款分別定有明文。本件原告起訴時原請求被告應給
    付其新臺幣（下同）545,000 元，嗣於訴訟繫屬中，聲明變
    更如下述，核其所為訴之變更、追加，合於前揭法條規定，
    應予准許，合先敘明。
貳、當事人之主張：
一、原告方面：
    聲明：被告應連帶給付原告新臺幣（下同）100 萬元，及自
    起訴狀繕本送達翌日起至清償日止按週年利率百分之五計算
    之利息。並陳明原告願供擔保以代釋明，請准宣告假執行。
    其陳述及所提出之證據如下：
(一)被告所有座落台北縣林口鄉○○路81巷7 號2 樓房屋，因其
    浴室任意改建，施工不良，造成原告一樓房屋嚴重漏水。民
    國96年8 月，原告發現其一樓天花板有水滴而向被告反應，
    被告不理會；97年2 月15日下午，原告再度發現漏水情況已
    嚴重浸透天花板，二度向被告說明，請求其改善，被告仍未
    理會；直至當日晚間6 時30分，原告所有之房屋整個。天花
    板、牆壁及衣櫥均全部已漏水侵蝕。原告遂請當時在場之水
    電工拆下天花板，被告與其母親當場看見漏水確係由其2 樓
    房屋所致，因此向原告致歉並表示願賠償之意，當場有同棟
    住戶庚○○、丙○○、戊○○等人在場見狀。嗣後，被告均
    未對其房屋及原告之損害做處理，原告便於97年4 月11日向
    鄉公所調解委員會申請調解，當時被告同意向土木技師公會
    申請勘驗，不料其後又反悔。原告又於4 月25日（被告未出
    席）及5 月2 日申請進行調解，5 月2 日調解當天原告同意
    由原告暫行支付勘驗費用（共計55,000元），責任釐清後再
    求償，兩造並相約5 月31日上午10時進行勘驗。5 月30日，
    原告送公文至被告處由被告母親接收，勘驗當日（31日）上
    午8 時，原告再度向被告本人提醒10時將進行勘驗，被告表
    示沒問題；當土木工會技師到達時，被告拒不應門，當派出
    所警員前往察看時，被告仍拒開門。於7 月17日，原告遂對
    被告發律師函限期改善無效後，即決定起訴請求被告返還原
    告所受損害。原告房屋毀損部分，經工程公司估價需49萬元
    以回復原狀，另房屋之勘驗費用為5 萬5 干元，原告請求被
    告應給付54萬5 千元以代回復原狀。
(二)原告與被告所有之2 樓房屋多年來因嚴重漏水問題，紛爭不
    斷，被告繼承為房屋之所有人後，對於房屋之狀況理應責無
    旁貸，然仍未進行改善。證人於前次庭上亦證明被告曾表示
    過願負全責之意；然被告卻能事後反悔，並自行寄送存證信
    函予丙○○、戊○○先生。且對外推說係受到原告之授意才
    會寄出存證信函，根本謊話連篇，與其當初原本同意鑑定事
    後又反悔不認帳根本如出一轍。原本原告僅要求被告將房況
    改善，確保不再漏水，原告便不要求其他賠償，但被告卻未
    改善造成原告房屋漏水之情事，且原告之房屋至今漏水日益
    嚴重，因此原告要求被告賠償所有因漏水所生之損害，惟被
    告非但推卸責任，況且一毛錢都不願賠償，令人難以接受。
    本案原告房屋之漏水問題經鑑定報告，土木技師工會已做成
    結論，認係因被告房屋改裝所造成，是故，被告應賠償原告
    之損失以回復原狀。
(三)原告對於漏水時間點早已相當清楚指出，十多年前曾有一次
    大漏水；接著，96年8 月原告再次發現開始有小水滴；97年
    2 月15日當天漏水已相當嚴重。非如被告所言，原告對於漏
    水時間點一變再變。被告為目前之房屋所有人，法律上理應
    概括承受一切，其抗辯十多年前僅十幾歲，根本非本案重點
    。被告自承曾有說過要負全責，伺候改口其係受「脅迫」而
    為意思表示，被告付有舉證責任。而原告對於被告此毀損名
    譽之行為，保留刑事法律追訴權。被告對於不利於己之鑑定
    報告有所質疑，甚至要求鑑定人必須出庭陳述或重新鑑定，
    根本係在浪費司法資源，蓄意拖訟，原告請求駁回被告之要
    求。針對被告家中改建才造成原告之損害，原告並非空口說
    白話，原告手上擁有十多年前之漏水照片，從泛黃之照片清
    楚可見其漏水處係與97年2月之漏水處同一，試問，為何二
    次漏水點均相同？再者，鑑定報告中之照片亦可見，被告家
    中之浴室改建後高出同一層其他空間約15公分，且指出被告
    未做好防漏，被告卻還在質疑鑑定人員之報告有問題，實在
    令人心寒。原告將於庭期當日當面呈交鈞院十多年前之漏水
    照片、97年2 月15日以及同年12月17日照片供鈞院參酌，以
    證明原告所言不假。原告只希望日後能將漏水問題完全解決
    ，然以被告反覆態度看來，要求其自行處理漏水問題根本緣
    木求魚，是故，原告之請求金額為實際已發生之損害（家俱
    費）以及回復原狀所需花費之總額。由於黃芳隆為原告之父
    親，全權親自參與本案所有過程，原告向鈞院聲請開庭期日
    由黃芳隆先生為本案訴訟輔佐人，以對「事實部分」能親自
    說明清楚。
(四)證據：提出照片、臺北縣林口鄉調解委員會97年06月06日97
    年度民調字第0034號調解不成立證明書、金域工程有限公司
    估價單、臺灣省土木技師公會代收款統一收據及統一發票、
    林誌誠律師97年7 月17日書函、文緯工程行估價單、臺灣省
    土木技師公會97年10月7 日（97）省土技字第5812號鑑定報
    告書（案號：97-0660） 等影本為證據。
二、被告方面：
    聲明：請求駁回原告之訴；並陳明如受不利之判決，願供擔
    保請求免為假執行。
    其陳述及所提出之證據如下：
(一)於96年8 月時，因本棟（林口鄉○○路81巷7 號及9 號）公
    用浴廁排、水管阻塞，數度造成被告及9 號2 樓家中淹水及
    7 號1 樓天花板滴水，被告遂將浴廁排水管入口封閉，以避
    免被告家中之淹水狀況，97年2 月12日晚間8 點，9 號3 樓
    丙○○夫妻同9 號4 樓徐麗娜，至被告中商借場地施工，並
    口頭答應施工後保證恢復原狀，而又因公寓大廈管理條約第
    6 條第2 項亦有明文，才答應出借家中場地，讓丙○○委請
    水電陳大山至被告家中施工，而施工期間卻造成原告家中嚴
    重漏水；被告已於97年3 月14日下午3 點至村長辦公室向原
    告父親黃芳隆及村長王國華，強調被告非施工住戶或共同委
    任施工之住戶，並於97年4 月11日及5 月2 日，於調解委員
    會中多次告知。原告主張被告浴廁改建乃為不實之指控，本
    棟2 、3 、4 樓，浴廁位置均在浴廁管路間旁，惟獨原告居
    住之1 樓之浴廁卻不在管路間旁，並改建為臥室，原告提出
    之照片可為佐證，亦可協請貴院協助進行現場丈量及檢測本
    人家中近期有無改建。又原告兄弟黃建倫及其妻子於97年2
    月15日下午6 點，至被告家中要求賠償，態度惡劣，並毀損
    被告家中鐵門握把，9 號3 樓丙○○及5 號2 樓洪振輝亦在
    現場勸阻，可為佐證，待被告至現場查看時，原告父親將所
    有過錯，均推至於被告身上，而原告兄弟黃建倫則手持木棍
    於一旁威嚇，隨後在眾人誘導下，被告被迫依原告要求支付
    其家中裝潢拆除費用及道歉，並說如為被告之責任將賠償後
    續相關費用，被告在此主張民法總則92條，撒銷意思表示。
    原告先前主張，修復其被淋濕之局部天花板及衣櫥，待本棟
    用戶同意原告要求後，原告二度評估，察覺家中既有之裝潢
    已過於老舊，遂改口要求將其家中裝潢全數拆除，並清運離
    開，經陳大山及戊○○評估後，認為兩者費用相差無幾，且
    裝潢拆除後，可將牆內管路間挖開，進而解決漏水問題，於
    是被告及7 號3 樓戊○○、7 號4 樓張陳松子、9 號3 樓丙○○、9 號4 樓徐麗娜，共同負擔此筆拆除費用，並協請7
    號3 樓戊○○於97年3 月3 日及4 日拆除原告家中之裝潢，
    此乃為原告之要求，並非被告之主張與請求；但原告見被告
    在此次漏水期間十分配合，不但依原告要求拆除其家中裝潢
    ，還幫原告將拆除裝潢後所造成的牆壁破孔使用補土填平，
    並將被告家中原告認為疑似造成此次漏水問題的用水設備拆
    除，被告並找水電吳安樹（97年3 月8 日）、徐清錦（97年
    3 月12日）至原告家中檢查漏水原因，並代原告發存證信函
    要求施工住戶解決問題，原告見被告一再可欺情況下，遂改
    口要求被告，將原告家中裝潢復原至全新狀況（原告76年登
    記房屋所有權，本區屋齡均為20年以上之舊屋）。
(二)土木技師公會鑑定報告：1.第1 頁說明被告家中浴室及廁所
    地板加高層改建是原告所指稱10年前被告甲○○自行改建浴
    室，且10年前被告正在台中成功嶺服役，按理不可能返家自
    行改建浴室與事實明顯不符，再者被告於93年9 月29日繼承
    房屋後，並未聽聞原告說房屋有漏水，而原告告訴狀指稱被
    告96年8 月自行改建施工造成原告家中漏水，而在鑑定報告
    中卻指稱是10年前自行改建施工時間點反覆，依民事民事訴
    訟法第277 條：當事人主張有利於己之事實者，就其事實有
    舉證之責任，因此原告應先就漏水起始日作出舉證責任。2.
    鑑定報告第3 頁第2 小點說明淋浴的洗澡水經由地板進入排
    水孔應為常理，況且市面上販售之淋浴設備，並無廠商有附
    贈浴缸。3.鑑定報告第3 頁第3 小點說明，請原告舉證。4.
    鑑定當日鑑定人員，使用紅墨水在被告家中浴室進行測試，
    如果一樓天花板漏水，若真如鑑定內容所稱二樓排水導致滴
    水速度加快，何以原告家中天花板並未滴出或滲透出紅墨水
    ，而鑑定報告內容卻隱匿紅墨水測試之說明？5.鑑定報告報
    告應依據現有事實推論，而此鑑定結論全依原告口述而進行
    推論，於理不符，再者鑑定人員故意省略使用紅墨水測試過
    程，明顯有偏頗原告之嫌。
(三)通水管前，丙○○帶水電工丁○○於97年2 月13日下午5 點
    過後，至被告家中廁所進行水管疏通工程，丁○○將封住的
    排水孔打開隨即湧出大量洗澡水，而丁○○則在淹水的廁所
    中進行水管疏通作業，丙○○、戊○○則於現場觀看，在此
    期間丁○○及丙○○數度向被告詢問「如果確定無法清通排
    水管，是否可以將浴廁的公共排水管連到被告家中浴室的排
    水管導出。」，由此可證明，此時浴室排水孔並未使用公共
    浴廁排水管，而戊○○可證明丁○○是在淹水的環境下施工
    。通水管後，97年2 月15日下午當日下午3 點左右，被告返
    家時，原告父親黃芳隆叫被告到他家看漏水情況時，現場天
    花板局部位置被有如水柱般的漏水沖毀，依據原告原證二照
    片中所示：天花板有一圓孔沒有管路連接，而水柱則是由那
    個圓孔所沖出，在水柱沖出後被告回到家中廁所觀看時，排
    水孔則不再冒水上來，當可表示公共浴廁排水管已被破壞，
    導致而3 、4 樓的洗澡水全部向下排出，後來到晚間6 點多
    再到樓下觀看時，水柱已成水滴向下不停滴出，而5 號2 樓
    洪振輝到現場觀看後，則詢問被告是否先將漏水孔封閉，看
    情況是否可以改善，於是洪振輝則到被告家中廁所找出漏水
    孔位置，並使用電鎚將地板挖開然後使用混凝土填補漏水孔
    ，在洪振輝施工時，7 號3 樓戊○○亦在旁觀看，並建議順
    便使用防水劑填補漏水孔，因此戊○○也可證明洪振輝是在
    沒有淹水的環境下施工。
(四)漏水起始日至調解委會期間，1.97年2 月15日被告被迫答應
    ，替原告清理裝潢及刷油漆。2.97年2 月16日被告發覺通完
    水管後，出現漏水卻完全由借出場地給人施工的被告承擔責
    任，與常理不符，於是找戊○○說明，當日戊○○同意與其
    他人說明。3.97年2 月16-28 日等待原告將家中物品搬離。
    4.97年3 月1 日戊○○至原告家中打開牆壁管路間，清通水
    管。5.97年3 月1 日丙○○看排水管修好後，於是拒絕修理
    2 樓弄壞的水管，並向被告說「要嘛我就出兩千，嫌少是不
    是，那我一毛都不出，你自己去跟一樓橋（協調）」，被告
    心想「水電丁○○說只要排水管修好，那就不會再漏水了，
    而且丙○○那麼兇」，於是本於花錢消災及睦鄰之心理，當
    場交4500元給戊○○去拆裝。6.97年3 月3-4 日戊○○與拆
    除工人進行原告家中裝潢拆除與清運。7.97年3 月5 日原告
    發覺住家依然漏水，要求被告進行抓漏。8.97年3 月6 日電
    話聯絡原告父親黃芳隆，應要求其他住戶先將公用排水管修
    護，原告父親黃芳隆向被告表示「你自己想辦法。」9.97年
    3 月7 日被告在無法得到原告及其父親之支持下，乃自行研
    讀相關之測漏方法，並依以下方法進行停水檢測，方式如下
    ：97年3 月7 日晚間8 點到9 日晚間8 點這段時間，將頂樓
    水塔進入家中的水源開關關閉，然後將家中所有水龍頭都打
    開，讓水管內呈無壓力狀態，在連續48小時無法使用水源的
    情況下測試漏水。10. 97年3 月8 日水電吳安樹進行檢查，
    在觀看被告進行的測試方法後，認為可能是給水管破裂，於
    是建議先行修復給水管，並介紹水電徐清錦檢查給水管。11
    .97 年3 月8-9 日被告依原告要求將7 號1 樓牆壁破孔使用
    ，補土修補及清除牆壁上之鐵釘，進行粉刷之準備，期間丙○○以極其兇悍的語氣，前來要求被告要想辦法解決漏水問
    題，隨後甩門離去。12.97 年3 月12日水電工以壓力表檢測
    熱水管表示壓力一切正常無漏水，於是至頂樓檢視水表，亦
    表示水表無異狀，自來水管也正常，建議其他住戶進行測漏
    ，並簽名證實檢查冷熱水管正常之單據（並複製影本交至原
    告父親黃芳隆）。13. 97年3 月13日被告當日並向其他住戶
    說明已請水電檢測冷熱水管正常，並要求其他住戶共同進行
    檢測以解決原告之問題，但遭其餘住戶拒絕，而原告父親黃
    芳隆不但無法體諒及理解被告之積極與用心外，並在現場要
    被告自己想辦法。14.97 年3 月14日被告在無法獲得其餘住
    戶之配合下，乃至鄉公所申請調解，以寄望能盡快協助原告
    改善漏水狀況，但鄉公所主任秘書表示：被告並非受災戶，
    且未受到實際損害，因此在法律上無行使代位求償之權利，
    故無法提出調解，建議由受災戶親自申請調解，當下被告以
    電話向原告父親黃芳隆轉達調解委員會意見，原告父親黃芳
    隆表示「被告有誠意解決事項故不須調解，而其他樓層是被
    告須去協調之事項，與他無關」，於是被告轉而去向村長王
    國華請求是否可出面進行協助，王國華村長聯絡原告父親黃
    芳隆至村長辦公室協調，於是被告趁此機會將近日來所作之
    努力以文書方式向原告父親黃芳隆說明，而原告父親黃芳隆
    亦向村長表示：「既然被告有誠意解決事項故不須調解，而
    其他樓層是被告須去協調之事項，與他無關」，不願配合與
    其他住戶進行協調，並以嚴厲的口氣要求被告盡速想辦法解
    決。15. 97年3 月15-20 日因原告認為家中廁所及小便斗是
    漏水主要來源於是應其要求拆除小便斗及洗手檯，並封住廁
    所排水孔，向原告明被告早已不使用公共排水管，但漏水依
    舊無法改善。16. 97年3 月20-25 日撰寫存證信函，要求其
    他住戶解決漏水問題。17. 97年3 月25-30 日寄發存證信函
    ，要求其他住戶解決漏水問題。18. 97年3 月31日原告父親
    黃芳隆向被告表示將家中浴室及廁所的地板全數打掉自然可
    以解決問題，被告向原告表明應先找出問題點，針對問題點
    解決才可一勞永逸，原告父親黃芳隆於是認為被告沒誠意解
    決問題，執意提告。被告本於敦親睦鄰之心態，自行請假數
    日以協助原告，但無法獲得原告之體諒外，更遭受原告及施
    工住戶之惡言，甚感灰心。19. 97年4 月8 日9 號4 樓徐麗
    娜至被告詢問存證信函問題，被告向徐麗娜說明事情經過，
    並請他通知其他住戶務必出席4 月11日之調解委員會，並影
    印通知單轉交其他住請其他住戶於4 月11日至調解委員會一
    同協商問題。20.97 年4 月11日調解委員會，當日只有被告
    及原告父親黃芳隆、原告兄弟黃建倫出席，被告向原告父親
    黃芳隆表示既然你要申請調解何不多寫幾個名字，將其他住
    戶請過來，而原告父親黃芳隆依舊表示我就只想找你解決，
    其他我不管，於是被告則表示既然無法查明漏水原因，那依
    公寓大廈管理條約第12條之規範，被告願意協助負擔一半之
    費用，原告父親黃芳隆仍表示要被告全額支出，不然被告則
    須賠償原告家中裝潢五十幾萬，於是協商不成立。21.97 年
    5 月2 日調解委員會原告一樣沒找其他住戶至現場協調，依
    舊表示只須與被告調解，其他住戶不用管，於是調解委員向
    原告父親黃芳隆表示既然如此，你有舉證的責任，因此原告
    父親黃芳隆同意待鑑定報告出來後，再行協商，而當場議定
    鑑定日至少前3 日須告知被告以便請假協助。22.97 年5 月
    31日原告父親黃芳隆，在被告一早騎乘機車出門時，向其表
    示10點要鑑定，完全不管須鑑定前3 日表示之約定。22.97
    年7 月4 日土木技師公會高嘉庭至被告家中使用紅墨水進行
    檢測，原告家中並無紅墨水從天花板滴出或滲透出，在表示
    查無所獲後與原告共同離去。
(五)原告告訴狀中指稱96年8 月，因被告自行施工而造成原告家
    血造成原告家中漏水，時間點反覆，因此請原告提出的相關
    事證，如原告無法提出，則應以97年2 月15日為事件起始日
    。依據公寓大廈管理絛約第6 條施工住戶9 號3 樓丙○○，
    有義務修復打破之排水管或者給水管，並補償被告後續延伸
    之損害。依據民法179 條無法律上之原因而受利益，致他人
    受損害者，應返還其利益，雖有法律上之原因，而其後已不
    存在者，亦同。因此丙○○應返還被告支付的裝潢清除費用
    4500元。
(六)鑑定報告爭點有二，鑑定測量必要條件分為量化數據及質化
    指標：1.無量化數據：此份報告沒有測試前後的每分鐘滴水
    量的比較。2.隱匿質化指標測試方式：當日技師使用紅墨水
    在被告家中浴室造行測試而報告內容，卻故意省略使用紅墨
    水而改寫洗臉台排水測試，而且改建情況，全依申請人的口
    述為憑據，於理不合。鑑定人員，既為專業鑑定人員，卻將
    兩項重要指標故意省略，而這種不具結的鑑定結果，依據最
    高法院30年上字第506 號判例，並無證據能力，再依據刑事
    訴訟法第155 條第2 項規定，無證據能力、未經合法調查之
    證據，不得作為判斷之依據。鑑定報告第一頁原告已向工會
    技師表明被告家中浴廁改建為十年前，而原告如今將97年家
    中發生的漏水事件歸責於十年前的浴廁改建（浴室改建為被
    告入住之前發生之事），明顯與常理不符。技師與原告在97
    年7 月4 日於被告家中浴室進行鑑定時，使用紅墨水在洗臉
    台泡開後，排水於地板上再流入排水孔進行測試，如被告家
    中浴室地板或排水管有破裂，應該在會在原告家中天花板出
    現紅色墨水痕跡，而鑑定報告卻避開此處重要關鍵內容，因
    此被告認為有必要請鑑定人員對此提出說明。如貴院認為被
    告之說詞，證據張力不足則可請第三公正單位至被告家中浴
    室再度進行測試，或者直接詢問鑑定技師或原告父親黃芳隆
    及原告兄弟黃建倫，當日鑑定時為技師請黃芳隆去買紅墨水
    ，而黃芳隆則叫黃建倫去買，購回後交予鑑定技師，技師則
    向現場眾人說明如為被告家中浴室所造成漏水，則必會從原
    告家中天花板滲出紅墨水後，開始進行漏水測試，而鑑定報
    告中所附之照片，卻無原告天花板滲出紅墨水之痕跡。
(七)依照證人證詞作補充說明：
  １、依證人戊○○證詞作補充說明：原告家中裝潢係為原告自
      己要求本棟住戶出錢拆除及清運，故原告所提之裝潢賠償
      為無理由之訴。97年2 月15日原告要求清除裝潢，戊○○
      於3 月1 日自行打開管路間清理排水管，而清除裝潢為事
      前約定，戊○○清理排水管為事後行為，因此被告被迫繳
      交的4,500 元當然為清除裝潢之費用。證人戊○○指稱水
      電工丁○○係為9 號3 樓丙○○所請來施工，被告依公寓
      大廈管理條約第6 條第2 項規定不得拒絕。因此被告依法
      讓丙○○進入住家施工之行為完全按照法律要求，然而再
      依據同條文第5 項施工住戶則應負起施工造成之損害，並
      應補償被告所遭受之損失。
  ２、依證人丙○○證詞作補充說明：丙○○既己承認水電工丁○○為他所委託，而被告則依法不得拒絕丙○○至家中施
      工，因此丙○○則須依法負起損害之修復責任。丙○○說
      被告曾於96年請人通過水管，而原告家中漏水卻在97年丁○○通水管期間發生，如今卻將責任歸究於被告96年時曾
      請人通水管或十幾年前浴室改建而導致原告家中臥室於97
      年2 月15日發生漏水，明顯與常理不符。
  ３、依證人庚○○證詞作補充說明：原告家中漏水嚴重到淹滲
      至9 號1 樓，而導致證人庚○○須至原告之中提水桶倒水
      ，顯見漏水相當嚴重，再依原告提供漏水照片時間為97年
      2 月15日，漏水地點為原告臥室，因此原告將漏水時間點
      延伸至96年或10幾年前即如此情況，明顯與常理不符。證
      人庚○○位於9 號2 樓居家，已放棄不使用公共浴廁排水
      管，而不須與其他住戶共同負擔清理排水管費用，而被告
      亦於96年時因家中不斷淹水，於是學習9 號2 樓庚○○作
      法，將公共浴廁排水管封閉不再使用，按理已無理由委託
      水電工替其他住戶清通排水管並給予報酬，然後等待下次
      淹水之苦。
(八)證據：提出郵政掛號郵件收件回執、建華水電行廖清錦名片
    及收據、退伍令、土地登記謄本、林口中湖頭000000-0郵局
    97年3 月26日第46號存證信函、林口中正路郵局97年3 月29
    日第84號存證信函、照片等影本為證據，並聲請訊問證人丁○○、戊○○、徐麗娜、丙○○、庚○○。
參、得心證之理由：
一、原告主張被告所有之門牌號碼台北縣林口鄉○○路81巷7 號
    2 樓房屋之浴室任意改建，施工不良，造成其下1 樓之原告
    房屋嚴重漏水，經原告向被告反應未獲理會，嗣經原告申請
    調解委員會調解，並經被告同意向土木技師公會申請勘驗，
    又經土木技師勘驗，被告仍拒絕改善，遂對被告發律師函限
    期改善無效後，因而提起本訴等語；但為被告所否認，並抗
    辯稱原告位於1 樓之房屋漏水並非因其位於2 樓之浴室漏水
    所致，且非其所為者等語。經查，原告所有之坐落臺北縣林
    口鄉○○路81巷7 號1 樓房屋位於被告所有之同址2 樓房屋
    浴室下方有漏水情形之事實，為兩造所不爭執，且於原告申
    請臺北縣林口鄉調解委員會調解期間，曾申請臺灣省土木技
    師公會進行鑑定一節，亦為兩造所不爭執，且有原告所提出
    之臺灣省土木技師公會「臺北縣林口鄉○○路西林村81巷7
    號1 樓漏水歸責原因鑑定報告書（案號：97-0660） 」一件
    附卷可參，其鑑定結論與建議為：「1.依據上節鑑定推論所
    述，知一樓漏水應與二樓住戶改建浴室自行施工有關。2.一
    樓屋頂漏水可能因素包括正上方之二樓浴室地板防水層及排
    水管線彎管及連接管接頭未做好防漏處理會造成漏水。3.二
    樓浴室改建自行施工之混凝土品質不良會造成混凝土內畜積
    水量而造成大面積之漏水。4.二樓浴室改建自行施工之混凝
    土是否有施作防水層或防水層施作是否良好均會影響漏水。
    5.建議一樓漏水修復工作應找專業之防漏水廠商責任施工，
    並附保證書，註明保固期限。」（見前揭鑑定報告書第4 頁
    ），而依據該鑑定報告書所附照片所示，於臺灣省土木技師
    公會委派之高嘉庭技師至前址勘查時，曾以紅墨水測試漏水
    情形，而於被告所有2 樓房屋浴室下方之原告所有1 樓房屋
    天花板面有紅色墨水滲出之痕跡（見前揭鑑定報告書所附編
    號4 及編號6 照片），則原告主張被告所有2 樓房屋確有漏
    水至原告所有1 樓房屋之事實，當堪以認定。另關於前址同
    棟樓房之7 號2 至4 樓及9 號3 至4 樓房屋淹水部分，由於
    被告所有2 樓房屋已經將共用管路堵住，僅使用後陽台排水
    管排水等情，為被告所自承，而依據前揭土木技師在被告所
    有2 樓房屋浴室所作測試，確定是被告所有2 樓房屋浴室地
    板漏水導致原告所有1 樓房屋位於該浴室下方之天花板位置
    漏水，可知原告所有1 樓房屋漏水與該棟樓房之公用管路堵
    塞無關，自無再審究當時該棟樓房公用排水管堵塞時各住戶
    間協議之內容。至於被告抗辯稱十餘年前伊尚在服役且尚未
    取得前揭2 樓房屋所有權，不可能自行改建浴室導致原告位
    於1 樓之房屋漏水等節，然查，被告所有之被告所有2 樓房
    屋確有漏水至原告所有1 樓房屋之事實，業如前述，則其因
    地板漏水而致侵害於原告所有1 樓房屋之行為乃在繼續之中
    ，不論其行為始於何時，其對於原告所有1 樓房屋之侵害既
    仍未排除，且現在該引起原告所有1 樓房屋漏水之同址2 樓
    房屋既為被告所有，被告即有將該漏水情事改善之義務，原
    告亦有請求現在之2 樓房屋所有權人即被告排除此一侵害之
    權利，被告此部分抗辯自非可採。
二、按「負損害賠償責任者，除法律另有規定或契約另有訂定外
    ，應回復他方損害發生前之原狀。」、「因回復原狀而應給
    付金錢者，自損害發生時起，加給利息。」、「第一項情形
    ，債權人得請求支付回復原狀所必要之費用，以代回復原狀
    。」、「應回復原狀者，如經債權人定相當期限催告後，逾
    期不為回復時，債權人得請求以金錢賠償其損害。」，民法
    第213 條第1 項至第3 項及第214 條分別定有明文。本件原
    告主張其前曾委請律師以書面催告被告修復房屋漏水情形，
    據原告所提出之林誌誠律師97年7 月17日函內載：「主旨：
    為請求回復坐落臺北縣林口鄉○○路81巷7 號1 樓房屋原狀
    事件，請查照。說明：一、據當事人己○○先生委稱：『其
    所有坐落臺北縣林口鄉○○路81巷7 號1 樓房屋，與台端所
    有同號2 樓房屋比鄰，因台端改建裝璜水管不當，造成己○○上開房屋漏水，雖經多次促請林口鄉調解委員會調解，台
    端有兩次未到，兩次無誠意解決，致調解不成立，今特再發
    函催告台端於97年8 月31日前，將己○○之上開房屋漏水問
    題修復以回復原狀，否則，將自行雇工修繕，所需一切費用
    由台端負責』等語前來。二、經核尚屬實情，爰代為發函如
    上，敬請查照。」等語，此有原告提出之前揭書函影本在卷
    可參（見本院卷第14頁），而被告受原告催告後，迄今仍未
    將前開房屋漏水情況修復，則原告主張依前揭法條規定，請
    求被告支付回復原狀之必要費用以代回復原狀一節，即堪採
    取。又查，依據原告提出之文緯工程行97年7 月9 日所出具
    之估價單所示，其工作項目包括1 樓頂2 樓底打除、1 及2
    樓隔間打除、清運、鋼筋（含施工）、地板保護（1F）、板
    模、油漆、水泥粉光含材料、水電含材料、混凝土含風車施
    工（不含2F復原工程）等，合計工料總價為527,200 元，此
    有該文緯工程行出具之估價單1 件在卷可參（見本院卷第32
    頁），經核其所列項目應均屬於回復原狀所必需之工作項目
    ，原告此部分主張自堪採取；至於原告另提出之金域工程有
    限公司估價單所載之天花板林商號夾板、隔間林商號夾板、
    衣櫥、酒櫃、天花板線條及油漆等合計共490,000 元之工作
    項目，觀其項目均屬於房屋內部裝潢所需，其中油漆部分已
    有重複，而關於原告之房屋內部裝潢，依據證人戊○○、丙○○等人到庭所述情節，是在該同棟樓房2 至4 樓各戶發生
    淹水時，為打通共用管路堵塞時，因需要打開原告所有1 樓
    房屋牆壁以打通該共用管路堵塞處，順便將原告所有1 樓房
    屋內裝潢一併拆除，其費用則由其他同棟樓房住戶分擔（見
    本院97年11月18日言詞辯論筆錄，卷第81頁以下），可見原
    告所有1 樓房屋內裝潢乃由原告決定拆除，而原告又未能舉
    證證明其決定拆除1 樓房屋內裝潢乃係因屋內裝潢已經因被
    告所有2 樓房屋漏水而遭水浸損而失其效用，故於同棟樓房
    其餘住戶為解決公用管路堵塞而欲打開牆壁疏通管路時，趁
    施工之便而將屋內裝潢一併拆除之事實，故而其屋內裝潢之
    復舊工程部分，即不能認為係因被告所有2 樓房屋漏水導致
    損害而應由被告負責賠償之範圍，則原告此部分請求即難採
    取；另關於原告於起訴前申請臺灣省土木技師公會就前揭房
    屋漏水原因及歸責進行鑑定所支出之鑑定費用，並非因被告
    所有2 樓房屋漏水導致之損害，又非起訴後所支出之訴訟費
    用，原告請求被告賠償其向臺灣省土木技師公會所繳納之鑑
    定費用，亦非可採。
三、綜上所述，原告主張依據侵權行為損害賠償之法律關係，請
    求被告賠償，於請求被告給付527,200 元及自起訴狀繕本送
    達被告翌日即97年9 月11日起至清償日止按法定利率年息百
    分之五計算之遲延利息之範圍內為有理由，應予准許；至於
    原告之請求超過該數額部分則為無理由，應予駁回。
肆、假執行之宣告：兩造均陳明願預供擔保聲請宣告假執行或免
    為假執行，就原告勝訴部分，經核均無不合，爰分別酌定相
    當之擔保金額就原告勝訴部分俱准許之；至於原告其餘假執
    行之聲請，因該部分訴之駁回而失所附麗，應併予駁回。
伍、本件事證已臻明確，兩造其餘主張及攻擊防禦方法與證據，
    經本院斟酌後，與本件判決結果已不生影響，故不一一論列
    ；另被告於言詞辯論終結後始以郵寄提出之書狀，因非於言
    詞辯論終結前提出，除其中於言詞辯論終結前已經提出之抗
    辯外，其餘抗辯即非得於本件判決中予以斟酌，亦均不予論
    列，均附此敘明。
陸、結論：原告之訴為一部有理由，一部無理由，依民事訴訟法
    第78條、第79條、第390 條第2 項、第392 條第2 項，判決
    如主文。
中    華    民    國    98    年    1     月    13    日
            民事第一庭  法  官  許瑞東
以上正本證明與原本無異
如對本判決上訴，須於判決送達後20日內向本院提出上訴狀
中    華    民    國    98    年    1     月    13    日
                        書記官  賴玉芬


司法院資訊處製作；財團法人民間司法改革基金會備份。
